臺灣高雄地方法院刑事判決　　　　　　　　　　　　九十一年度訴字第一四八八號
　　公　訴　人　臺灣高雄地方法院檢察署檢察官
　　被　　　告　甲○○
右列被告因妨害自由案件，經檢察官提起公訴（九十年度偵字第二二○六八號），本
院判決如左：
    主  文
甲○○以強暴妨害人行使權利，處拘役參拾日，如易科罰金，以參佰元折算壹日；又
以強暴、恐嚇之非法方法，剝奪人之行動自由，處有期徒刑伍月，如易科罰金，以參
佰元折算壹日。均緩刑貳年。
    事  實
一、甲○○與乙○○因感情糾紛，於民國九十年十一月六日晚上十一時許，前往位於
    高雄市○○○路一九九○巷口乙○○之住處，擬就兩人分手後，有關先前甲○○
    以乙○○之女兒名義所購買之機車，於兩人分手後，應由何人繼續繳交貸款等問
    題，進行談判。於乙○○駕駛車牌號碼ＸＲ—四七八六號自用小客車返回該處時
    ，因乙○○不願下車，甲○○乃基於妨害乙○○行使權利之犯意，強行取下乙○
    ○之汽車鑰匙，迫使乙○○下車，隨即並將汽車開走，以此方式妨害乙○○使用
    該汽車之權利。嗣經過二分鐘之後，甲○○又將車開回原處，乙○○乃答應與甲
    ○○前往其所住宿位於高雄市鹽埕區華陽飯店之小套房拿取繳款書，遂由甲○○
    駕駛該自小客車，搭載乙○○共同前往。車行約二分鐘後，因塗王金在車上與其
    女兒通電話，甲○○誤以為乙○○向警方報案，竟又基於妨害乙○○行使權利及
    剝奪其行動自由之故意，徒手用力將乙○○之手機撥開使之掉落於車子坐椅底下
    而無法使用；繼之又以裝有電池，但刻意旋開燈座之手電筒一支（未據扣案），
    電繫乙○○之脖子及大腿，至使乙○○無法反抗；同時違背乙○○之自由意思，
    將車沿台十七線公路住北行駛，而未依約開往旅館，且拒絕乙○○下車之要求，
    並對乙○○恐嚇稱：「要死就死遠一點，比較不會臭」等語，致使乙○○心生畏
    懼。甲○○即以上開方法，剝奪乙○○之行動自由，長達約二個半小時。待汽車
    行駛至雲林麥寮鄉○○村○路旁時，乙○○趁甲○○下車上廁所之際，始駕駛前
    揭車輛返回高雄。
二、案經高雄市政府警察局鼓山分局報告台灣高雄地方法院檢察署檢察官偵查起訴。
    理  由
一、訊據被告甲○○固坦承於前揭時、地，以自小客車搭載乙○○前往雲林縣麥寮地
    區之事實，惟矢口否認有何妨害乙○○行使權利及妨害自由之犯行。辯稱：乙○
    ○有答應要和我一起去拿機車的貸款單，我就開乙○○的自小客車載她去鹽埋區
    的華陽飯店我租的套房，後來車子開到美術館後面的道路，為了一通電話我們又
    吵起來了，因為心情不好，不曉得什麼原因，就把車子開到雲林麥寮去；「死就
    死遠一點，才不會臭」這句話不是對她講的，我是講我自己；當時手電筒是掛在
    我的右肩，我要去拉乙○○的手機時，去碰到她的身體，不是刻意要碰她的云云
    。經查：
    （一）右揭事實業據告訴人於警訊及本院審理中指述甚詳，告訴人陳稱：「我開
          車回到住處就發現他（指被告）在附近，因為不想和他碰面，在外面繞了
          好幾圈了，之後看他不死心，就停車問他到底要做什麼。」「他一直要我
          下車，我跟他說我坐在車裡面和他講就好，但他一直要我下車，並伸手把
          車鑰匙拔起來，我沒有辦法就下車。下車後他就上車，馬上把車子開走，
          過了二分鐘才又回來。」等語（見本院九十一年六月十一日第７頁筆錄）
          顯見被告已有使用強暴之手段，逼迫乙○○下車，並將汽車開走之行為。
          至被害人乙○○雖又陳稱：「（法官問：如果被告沒有把車鑰匙拔起來，
          你會下車和他談？）會的，因為吵架歸吵架，但要分手事情總要講清楚。
          」等語（見本院同日第７頁筆錄）。惟縱使被害人乙○○有下車與被告談
          判之意願，但顯然被害人亦不願意係於受被告強制之情況下而下車，此由
          被害人前稱：「（被告）伸手把車鑰匙拔起來，我沒有辦法就下車。」等
          語，自可明瞭。況且，被害人下車之後，被告並將汽車強行開走，顯見其
          有妨害乙○○行使權利之意圖甚明。。
    （二）被害人乙○○又陳稱：「當天我上課回來，到住處樓下，看見被告站在那
          邊，他就叫我下車要談事情，剛開始我沒有下來，後來他叫我和他一起去
          拿東西，我人有下來，但我仍然不願意和他去，下車這段期間我有和在家
          裡的女兒通過電話，我女兒知道我現在和誰在一起，他大概以為我在報警
          ，就很不高興，要我一定要上車和他去拿東西，我想說只有拿東西，應該
          沒有關係，就和他上車了，由他開車，我坐在右前座。他有跟我說要去他
          住的地方拿，但我不曉得他住在哪裡。過了約二分多鐘，我女兒打電話給
          我問我人現在在哪裡，被告以為是我先前聯絡的警察，他就把手機撥掉，
          不讓我講，還用一個類似金屬材質的物體碰我的脖子和大腿，當時我感覺
          麻麻、刺刺的，我沒有看清楚是什麼束西，我有大聲喊救命，手機就棹到
          座位底下，後來我就閉上眼睛隨便他要載我去哪裡，這段期間我們二人都
          沒有講過話。大概又過了一個小時左右，我就問他，你到底要載我去哪裡
          ，他就說『要死就死遠一點，才不會臭』，當時我不曉得他為何這樣說，
          但我聽了很害怕，覺得他可能要對我採取不利的行動。我仍舊不理他，閉
          著眼睛，大概又過了一個半小時，車子到了麥寮附近的郊外，他把車子停
          下，人下車，我就趁他下車的時候，就把車子開回來。」等語（見本院九
          十一年六月十一日第４、５頁筆錄）。
    （三）被告固執前揭情詞置辯，惟查：被害人乙○○於行車途中，手機遭被告撥
          開之後，即掉落於車子坐椅底下等情，並據被告於警訊中自承（見九十年
          十一月十一日警訊筆錄）。顯見被告當時撥開被害人手機之力道甚猛。其
          有對被告施以不法腕力而妨礙被害人行使其權利之行為，至為明確。
    （四）又被告雖辯稱未使用手電筒電擊被害人，惟被告已自承該支手電筒係伊釣
          魚所使用的手電筒，當時正好掛在其右肩前面，且不諱言，燈座已脫落等
          語。則既然是釣魚所使用之手電筒，且燈座已經脫落，顯然已喪失手電筒
          之功能，何以仍然掛在右肩前頭使用，是被告此部分之辯解已有違常理，
          不足採信。其顯然係刻意將手電筒之燈座部分折除之後，作為電繫棒使用
          ，並以此方式迫使被害人就範。
    （五）另被告固又辯稱在車上所說「要死就死遠一點，比較不會臭」等語，係對
          自己所言，並非針對被害人所說云云。惟查，被告原本向告訴人表示係要
          載她到住處拿取機車之貸款書，惟上車之後不久，卻不讓被害人打電話。
          ，又將車沿濱海公路（即台十七號道）往北疾駛，且被害人中途向被告表
          示下車，惟被告卻不予理會（見本院同日第８頁筆錄），參以先前尚以手
          電筒電繫被害人，又誤以為被害人向警方報案，而撥開被害人持有之通話
          中之手機，且當時被害人所在位置，已離家甚遠，心中豈有不擔心害怕之
          理。況「要死就死遠一點，比較不會臭」一語，亦含有隱喻將對被害人採
          取不利之行動，甚至殺害進而棄屍之意。是被害人稱：聽聞被告口出此語
          ，內心感到非常害怕等情，自可採信。是被告此部分之辯解亦不足為採，
          其確有以前開言語恐嚇被害人等情，亦堪認定。
二、按「刑法第三百零二條第一項及第三百零四條第一項之罪，其所保護之法益均為
    被害人之自由，而私行拘禁，即不外以強暴、脅迫為手段，其罪質本屬相同，惟
    第三百零二條第一項之法定刑，既較第三百零四條第一項為重，則以私行拘禁之
    方法妨害人自由，縱其目的使人行無義務之事，或妨害人行使權利，仍應逕依第
    三百零二條第一項論罪，並無適用第三百零四條第一項之餘地。」「刑法第三百
    零二條之妨害自由罪，原包括私禁及以其他非法方法剝奪人之行動自由而言，所
    謂非法方法，當包括強暴脅迫等情事在內。上訴人以水果刀強押周女上其駕駛之
    自用轎車，剝奪其行動自由，並將車駛向屏東縣萬丹公墓途中，周女要求迴車，
    並表示如不迴車，即跳車云云，上訴人於妨害自由行為繼續中，嚇稱如跳車即予
    輾死等語，自屬包含於妨害周女行動自由之同一意念之中。縱其所為，合於刑法
    第三百零五條恐嚇危害安全之情形，仍應視為剝奪行動自由之部分行為，原判決
    認所犯低度之恐嚇危害安全罪，為高度之剝奪行動自由罪所吸收，其法律見解，
    不無可議。」「被告與『謝某』等人為催討債務以誘騙被害人上車後載往木柵山
    區之非法方法，並實施恐嚇及脅迫被害人簽下切結書，因而剝奪告訴人行動自由
    等所為，係犯刑法第三百零二條第一項之剝奪他人行動自由罪。至於剝奪行動自
    由中，恐嚇或脅迫令被害人清償積欠之債務，應為剝奪人之行動自由之一部行為
    ，只論以刑法第三百零二條第一項之剝奪行動自由罪，不另犯同法第三百零五條
    之恐嚇罪。」最高法院二十九年度上字第三七五七號、七十四年台上字第三四○
    四號分別著有判例，及八十五年度上訴字第五五一九號判決，亦同此見解。又「
    刑法第三百零二條之妨害自由罪，係妨害他人自由之概括規定。故行為人具有一
    定目的，以非法方法剝奪人之行動自由，除法律別有處罰較重之規定，應適用各
    該規定處斷外，如以使人行無義務之事或妨害人行使權利為目的，而其強暴脅迫
    復已達於剝奪人行動自由之程度，即祇成立本罪，不應再依同法第三百零四條論
    處，誠以此項使人行無義務之事或妨害人行使權利之低度行為應為剝奪人行動自
    由之高度行為所吸收，不能以其目的係在使人行無義務之事或妨害人行使權利，
    認為係觸犯刑法第三百零二條第一項及第三百零四條第一項之罪名，依同法第五
    十五條從一重處斷。」最高法院四十年台上字第三四八號判決，亦同此見解。從
    而本案被告以強暴之手段，妨害被害人撥打行動電話之權利，及出言恐嚇被害人
    等行為，應均包含於妨害被害人行動自由之同一意念之中，視為剝奪行動自由之
    部分行為，無適用刑法第三百零四條及第三百零五條之餘地。
三、核被告強行取走被害人之鑰匙迫使被害人下車並將汽車開走之行為，係犯刑法第
    三百零四條之強制罪；又撥開被害人之行動電話，以手電筒電擊被害人，出言恐
    嚇並強行將被害人載住雲林麥寮地區之行為，依前開判例之意旨，應僅犯刑法第
    三百零二條之剝奪他人行動自由罪，公訴人認此部分尚構成刑法第三百零四條、
    第三百零五條之罪，且與所犯第三百零二條之罪間，具有方法結果之牽連關係，
    應依刑法第五十五條之規定從一重處斷，容有誤會。另被告係於載同被害人前往
    旅館途中，因被害人接聽電話，誤以為被告報警，始另行起意將被害人載往雲林
    麥寮，尚難認與先前強取被害人汽車鑰匙並開走汽車之行為，係基於概括犯意或
    有何方法、目的之牽連關係，而具有裁判上一罪之關係，是被告前後兩次行為，
    犯意各別，罪名不同，應分論併罰之。爰審酌被告係因感情糾紛，情緒低落，一
    時失慮致罹刑章，惟所犯之手段及情節非重，被害人所受損害亦屬輕微等一切情
    狀，分別量處如主文所示之刑，並均諭知易科罰金之拆算標準。又被告前未曾受
    有期徒刑以上刑之宣告，因一時失慮，偶罹刑典，經此刑之宣告後，應知警惕而
    無再犯之虞，本院認公訴人求處宣告緩刑，應屬允當，爰均併以宣告緩刑貳年，
    用啟自新。
四、至公訴意旨固認被告甲○○係驅車返回後，基於妨害自由之犯意，以足以使人觸
    電之不明物品，電擊乙○○頸部之方式令其乘上前揭自小客車，而剝奪乙○○之
    行動自由等語。惟查：被告以手電筒電繫被害人，是其開車前往雲林麥寮之途中
    ，此業據被害人陳明在卷，已如前述。況經本院訊及：「（被告）是否有強迫你
    上車？」被害人答稱：「沒有，他只是跟我說要帶我去拿東西，這件事要作個了
    斷，我也覺得應該做個了斷，所以就上車。」等語（見本院同第６頁筆錄）。從
    而尚難認被告施以非法之手段強迫被害人上車。是被告應係於前往華陽飯店途中
    ，因誤以為被害人報警始生妨害自由之犯意甚明。是被告前開部分之行為，自不
    構成刑法第三百零四條及第三百零二條之罪。惟此部分之行為，若構成犯罪，與
    有罪部分既屬實質上一罪之關係，爰不另為無罪之諭知，附此敘明。
據上論斷，應依刑事訴訟法第二百九十九條第一項前段，刑法第三百零二條、第三百
零四條、第七十四條第一款、罰金罰鍰提高標準條例第一條前段、第二條，判決如主
文。
中      華      民      國      九十一      年      八    月    十四    日
                                  臺灣高雄地方法院刑事第二庭
                                      審判長法  官  宋明中
                                            法  官  卓立婷
                                            法  官  高英賓
右正本證明與原本無異。
如不服本判決，應於判決送達後十日內，向本院提出上訴狀。
                                            書記官  林雯琪
中      華      民      國      九十一      年      八    月    十四    日
附錄論罪科刑法條：
中華民國刑法第三百零二條 (剝奪他人行動自由罪)
私行拘禁或以其他非法方法，剝奪人之行動自由者，處五年以下有期徒刑、拘役或三
百元以下罰金。
中華民國刑法第三百零四條
 (強制罪)
以強暴、脅迫使人行無義務之事或妨害人行使權利者，處三年以下有期徒
刑、拘役或三百元以下罰金。
前項之未遂犯罰之。
